【裁判字號】    99,輔宣,4
【裁判日期】    990714
【裁判案由】    輔助宣告
【裁判全文】
臺灣臺南地方法院民事裁定              99年度輔宣字第4號
聲  請  人  甲○○
上列聲請人聲請輔助宣告事件，本院裁定如下：
    主    文
宣告乙○○（男、民國○○年○月○日生、身分證統一編號：Ｚ00000
0000號）為受輔助宣告之人。
選定甲○○（女、民國○○年○月○○日生、身分證統一編號：Ｚ0000
00000號）為受輔助宣告人之輔助人。
聲請程序費用新臺幣壹仟元由受輔助宣告之人乙○○負擔。
    理    由
一、聲請意旨略以：乙○○前因罹患精神分裂症，雖經治療然因
    乙○○自行逃離精神療養處所而中斷治療，遽因中斷治療而
    導致乙○○對外界事務之知覺理會、判斷作用能力及其行為
    控制能力，相較普通人平均程度顯然減退，甚至於98年9月7
    日晚間8時30分許，前往高雄市○鎮區○○路與文衡路口董
    坤洋管理之工地竊取工地內之礦泉水1瓶，案經高雄地方法
    院檢察署檢察官依竊盜罪起訴後，高雄地方法院審理中經囑
    託行政院衛生署嘉南療養院對乙○○進行鑑定後，行政院衛
    生署嘉南療養院參考乙○○之出生及發展史、學校史、兵役
    史、職業史、家庭狀況與互動、物質濫用史、前科紀錄、身
    體疾病史、精神疾病史、身體檢查、實驗室檢查、精神狀態
    、心理衡鑑及精神科診斷，鑑定結果認：「黃員意識清楚，
    目前智力屬於輕度智能不足之範圍…根據臨床評估，當時其
    可能因中斷治療而明顯呈現出現實感不佳，判斷力及自制力
    受影響，就犯行當時應無法做出正確的判斷，行為也受病情
    影響而缺乏自控力…目前在臨床上認定黃員就犯行時，顯然
    受到其精神疾病之影響，導致其在當時對外界事務之知覺理
    會、判斷作用能力及其行為控制能力，相較於普通人平均程
    度顯然減退，其辨識行為違法或依其辨識而行為之能力已有
    顯著減低之情形」。又聲請人為乙○○之母親，於得悉乙○
    ○罹患精神分裂症後，雖盡心照料並將乙○○延醫診治，惟
    均不見起色，近日甚且因病狀嚴重而達輕度智能不足之程度
    為此，爰依民事訴訟法第624條之1準用同法第597條規定，
    聲請鈞院准予裁定乙○○為受輔助宣告之人等語。
二、按對於因精神障礙或其他心智缺陷，致其為意思表示或受意
    思表示，或辨識其意思表示效果之能力，顯有不足者，法院
    得因本人、配偶、四親等內之親屬、最近一年有同居事實之
    其他親屬、檢察官、主管機關或社會福利機構之聲請，為輔
    助之宣告，民法第15條之1第1項定有明文。次按受輔助宣告
    之人，應置輔助人，民法第1113條之1第1項亦定有明文。經
    查：
（一）聲請人甲○○為乙○○之母，此有聲請人提出之戶籍謄本
      1件在卷可佐，依上開規定，本件聲請人聲請本院對乙○
      ○為輔助之宣告，自屬有據。
（二）再者，聲請人主張之上開事實，業據聲請人提出臺灣高雄
      地方法院99年度審簡字第1054號刑事簡易判決書及中華民
      國身心障礙手冊影本1件為憑，復經鑑定人即行政院衛生
      署嘉南療養院唐心北醫師鑑定：「1.身體檢查：黃員身著
      便服，體態偏瘦，無身體不適之陳述，身體理學檢查及神
      經學檢查均無特殊異常發現。2.實驗室檢查：黃員入院檢
      查發現有B型肝炎合併肝指數上生（GOT/GPT=51/ 71），
      但與本案並無臨床上之相關性。3.精神狀態：黃員接受鑑
      定時，意識清醒，態度合作、有禮，表情略顯焦慮。行為
      表現正常。會談過程呈現出殘餘精神症狀，思考邏輯及判
      斷力不佳，明顯缺乏現實感。鑑定者詢問其對未來之想法
      、生活費用如何安排？黃員表示，自己會在外獨自居住，
      會申請『零元手機』之門號，利用申請出來的手機，再拿
      去轉賣成現金來花用。4.心理衡鑑：黃員於99年1月28 日
      於本院進行司法精神鑑定時之結果如下：(1)魏氏智力測驗
      （WAIS-III）結果顯示：語文智商：52，操作智商：61
      ，總智商：54。推估個案的智能分數落在輕度智能不足之
      範圍。個案的語文抽象概念、語文表達及理解能力不佳，
      在選擇關鍵刺激、注意它並將之保留在短期記憶裡的訊息
      等有關的執行功能表現欠佳，訊息處理速度較慢，知覺組
      織能力亦欠佳。與過去比較有明顯下降。(2)班達視動完形
      測驗（BGT）：神經心理功能未達顯著受損的指標。由個
      案繪圖的結果推估，個案在衝動控制上不佳、思考彈性度
      不佳、對於外界事物的專注力不佳、情緒穩定度欠佳，處
      理情緒刺激有明顯的困難。」等情，鑑定人之鑑定結果為
      ：「黃員目前意識清楚。其罹患精神分裂症多年，受病程
      影響，導致功能退化，雖目前記憶力、注意力、語言溝通
      與理解能力仍有中度程度，但已有降低，並有些許負性症
      狀（缺乏動機、社會退縮），且現實感不佳。黃員為慢性
      精神分裂病患者，此類病患大部分在規律服藥後，其精神
      病症狀可緩解或改善，但大多數病患之病程皆會慢性化，
      需長期（甚至終生）服藥控制病情以避免發作、避免因症
      狀導致有混亂干擾行為。且患者於疾病慢性化後，活性精
      神病症狀或可能逐漸消弱，惟自我照顧能力與認知功能均
      易日漸退化，而終難以自我獨立生活。黃員目前之實測智
      商為在輕度智能不足之程度範圍，對照其五專肆業之學歷
      ，其智能已有明顯退化，其生活、自我照顧與社交功能，
      顯已較未發病前明顯下降，且未來仍可能持續下降。雖多
      數的慢性病精神分裂症病患仍有消費及管理財務之能力，
      惟其管理財產之能力恐受疾病病程的影響而有所不足。參
      照黃員之過去病史，其常未規則配合治療，在病情不穩定
      之情況下，其處理自身財務之能力更令人質疑。故就整體
      評估，根據本次鑑定結果，臨床判斷黃員目前已因罹患精
      神疾病之影響，致其為意思表示或受意思表示，或辨識其
      意思表示效果之能力，顯有不足。建議依民法第15條之1
      ：對於因精神障礙或其他心智缺陷，致其為意思表示或受
      意思表示，或辨識其意思表示效果之能力，顯有不足者，
      法院得因本人、配偶、四親等內之親屬、最近一年有同居
      事實之其他親屬、檢察官、主管機關或社會福利機構之聲
      請，為輔助之宣告。」等情，此有本院99年5月19日監護
      宣告訊問筆錄及行政院衛生署嘉南療養院以99年7月9日嘉
      南司字第09 90005089號函附之精神鑑定報告書各1份在卷
      可稽。
（三）基上，顯見依乙○○之現況，已因精神分裂症之其他心智
      缺陷致其為意思表示或受意思表示，或辨識其意思表示效
      果之能力顯有不足，核與民法第15條之1第1項得為輔助之
      宣告之規定相符，故聲請人聲請對乙○○為輔助之宣告為
      有理由，應予准許，爰裁定如主文第1項所示。
三、次按，民法第1113條之1第2項準用同法第1111條之1規定，
    法院選定輔助人時，應依受輔助宣告之人之最佳利益，優先
    考量受輔助宣告之人之意見，審酌一切情狀，並注意下列事
    項：(一)受輔助宣告之人之身心狀態與生活及財產狀況。(二)受
    輔助宣告之人與其配偶、子女或其他共同生活之人間之情感
    狀況。(三)輔助人之職業、經歷、意見及其與受輔助宣告之人
    之利害關係。(四)法人為輔助人時，其事業之種類與內容，法
    人及其代表人與受輔助宣告之人之利害關係。經查，受輔助
    宣告之人乙○○未婚，目前親屬有其父黃清山、母即聲請人
    甲○○、姨陳素華、方素真、潘人鳳、外祖母黃永治等人一
    節，有聲請人甲○○提出之親屬系統表1件、戶籍謄本3件、
    戶口名簿影本1件在卷可佐，茲參酌受輔助宣告之人乙○○
    之父母已離婚，而受輔助宣告之人乙○○目前生活事項均由
    聲請人即其母甲○○打理，佐以受輔助宣告之人乙○○之親
    屬復共同決議由聲請人甲○○擔任受輔助宣告之人乙○○之
    輔助人，有親屬會議紀錄1件在卷可稽，是本院認由聲請人
    甲○○擔任受輔助宣告之人乙○○之輔助人，應無不適之處
    ，且最能符合受輔助宣告之人之最佳利益，爰選定聲請人甲
    ○○為輔助人。
四、依民事訴訟法第624條之1第3項、第608條第1項、第95條、
    第87條第1項，裁定如主文。
中    華    民    國    99    年    7     月    14    日
                      家事法庭    法  官  楊佳祥
以上正本係照原本作成。
如不服本裁定關於選定輔助人之部分，應於送達後10日內向本院
提出抗告狀，並繳納抗告費新臺幣1,000元；其餘關於輔助宣告
之部分，不得抗告。
中    華    民    國    99    年    7     月    14    日
                                  書記官  葉芳如

司法院資訊處製作；財團法人民間司法改革基金會備份。
